【裁判字號】    89,勞再易,5
【裁判日期】    900130
【裁判案由】    給付工資等
【裁判全文】
台灣高等法院民事判決  八十九年度勞再易字第五號
    再審原告  乙○○
    再審被告  甲○○
右當事人間請求給付工資等事件，再審原告對於中華民國八十九年八月三十一日本院
八十九年度勞上易字第八號判決提起再審，本院判決如左：
    主    文
再審之訴駁回。
再審訴訟費用由再審原告負擔。
    理    由
一、再審原告提起再審之訴意旨略以：(一)查本件再審被告於第一審之起訴及原審之上
    訴理由中，均主張再審原告係委託再審被告以「點工及代購部分建材」方式，興
    建再審原告所有之系爭房屋，其請求權標的亦明確指出為「工資請求權」及「墊
    款返還請求權」；而再審原告則一再強調雙方興建房屋之法律關係為「承攬」關
    係，雙方從未於訴訟中主張兩造之間有約定任何之合作協議，惟原審竟於判決理
    由中自行認定雙方有所謂「合作協議」，更進而認定「系爭房屋之興建為兩造合
    作協議內容之部分」而為再審原告不利之判決，置兩造之主張予不論，顯係就當
    事人所未聲明之利益歸之於當事人，是原審判決係違反民事訴訟法第三百八十八
    條之規定而有「適用法規顯有錯誤」之再審理由。(二)查再審原告本身係在工廠上
    班（此點再審被告於原審庭訊時亦未否認），並非從事營造業類，只是單純欲蓋
    房子，故經由人介紹委由再審被告所承包興建，況依一般習慣及實務經驗，承包
    興建房屋本即界定為承攬關係，甚且以再審原告相較於再審被告更不明此建築技
    術之情況之下，怎可能會與再審被告約定以點工以及代買部分建材的方式進行此
    興建工程？又本件工程施工圖始終不在再審原告處，而是在再審被告處為承攬工
    程進行之依據，則更可證二者間之工程承攬關係，實非再審被告所謂點工以及代
    買部分建材的關係，更況且再審被告提供請款單據並未有點工慣例需業主即再審
    原告為點工確認之簽名，雖再審被告抗辯若本件係「承攬」又何須花費時間記錄
    點工日期及人數云云，更屬荒謬，蓋一般承包商於承包工程後，自不可能係由自
    己一人獨立興建，必會找一批屬於自己合作之工作班底，一起興建房屋後，故其
    所稱之點工紀錄表想必係再審被告為了解成本支出所為之紀錄，故方無業主即再
    審原告之簽名，另即因係承攬，故方有再審被告自己採買建材之情事，此部分本
    即應在再審被告之成本核算內，又怎主張係代墊之費用？因此依據再審被告自己
    所陳述之施工情形及其所提出之證物，更足證雙方確係依承攬方式興建再審原告
    之房屋，而非再審被告所言非單純「僱傭」之「點工」關係，更非原審所稱之「
    合作協議」。(三)至於工程費用之計算，再審被告清楚是以不超過統仁公司所定之
    價格為計，此係經證人陳棋榮明白證述（見新竹地院八十七年十月八日之庭訊筆
    錄），今再審被告以始終未見統仁公司之估價明細表為辯實不足採。再者，統仁
    公司興建此組合建材之房屋已有相當經驗，工程費用之估算當不致血本無歸，此
    亦是向統仁公司學習此建築技術之再審被告所當然得知的，是再審被告同意以不
    超過統仁公司所定之價格為本興建工程之總工程款，是確實而有依據的，否則，
    再審原告當可委請有工程經驗之統仁公司負責興建，豈可能去委請高價又無經驗
    之再審被告興建？為此，依統仁公司之估價明細表，扣除再審原告當負責之ＣＡ
    ＮＡＤＡ材料費新台幣壹佰陸拾捌萬捌仟貳佰伍拾伍元，再審原告本應給付予再
    審被告之總工程費用即以不超過柒拾壹萬壹仟七佰肆拾伍元整為計，惟工程期間
    ，再審原告已付予再審被告肆拾陸萬捌仟元整，是若再審被告將工程全部完工，
    再審原告亦僅需給付貳拾肆萬參仟柒佰肆拾伍元整，但再審被告卻未將工程全部
    完成。且因再審被告所建造之系爭房屋有嚴重瑕疵，其中客廳大門未依施工圖製
    作，造成大門內門低、一樓五根支柱未發揮功效、地磚凹凸不平、二個樓梯缺一
    未作，另一欠缺欄杆扶手、窗框遭施工破壞未修補、一樓地板未縮邊、衣櫥門框
    裝反、水槽裝置密合、二樓灌漿之混凝土與石頭比例不符，結構安全發生嚴重問
    題，還有屋外隔熱板安置不穩等瑕疵，經再審被告同意再審原告另派人施工修補
    ，共花費四十二萬三千五百八十九元，遠超過所需再付予再審被告之費用，故再
    審原告自無須再為任何之給付，更遑論再審被告之請求權依據本屬錯誤。且其中
    6.估價單原審以其上所載工程名稱「住宅配電工程」觀之統仁公司所提出之
    估價明細表未記載住宅配電工程而認此部分非再審被告之承作範圍，不得計算於
    列，惟查統仁公司之估價明細表上明確列「有水電工項」乙項，而水電工程當然
    即含配電工程在內，足見原審此部分之認知顯然有誤而應予廢棄。(四)綜上所述，
    原審判決因係「訴外裁判」而有民事訴訟法第四百九十六條第一項第一款之再審
    事由應予廢棄，而再審被告於原審之訴亦顯無理由應予駁回。
二、按確定終局判決有民事訴訟法第四百九十六條第一項各款所列情形者固得提起再
    審之訴，惟當事人已依上訴主張其事由，或知其事由而不為主張者，不在此限，
    同條項但書定有明文。次按民事訴訟法第四百九十六條第一項第一款所謂適用法
    規顯有錯誤者，係指確定判決所適用之法規顯然不合於法律規定，或與司法院現
    尚有效及大法官會議解釋，或本院尚有效之判例顯然違反者而言，並不包括消極
    的不適用法規之情形在內。（最高法院六十年臺再字第一七○號判例意旨參照）
三、本件再審原告主張原確定判決即本院八十九年上易字第八號判決有民事訴訟法第
    四百九十六條第一項第一款所謂適用法規顯有錯誤情形，無非以再審被告於第一
    審訴訟及第二審訴訟皆主張兩造為「工資請求權」及「墊款返還請求權」，而再
    審原告則主張「承攬關係」，第二審確定判決竟於理由中以未經兩造所主張之合
    作協議認定兩造之法律關係，因而認第二審確定判決為訴外裁判，即有適用法規
    顯有錯誤等為論據。惟查，本院八十九年勞上易字第八號確定判決之理由三、以
    ：「上訴人主張興建被上訴人所有系爭房屋時，言明工人之工資及代購建材款核
    實支付。而被上訴人則以其從未以點工及代買建材方式委託上訴人興建系爭房屋
    ，兩造間為承攬關係，且兩造約定興建系爭房屋之工程費以不超過統仁公司所定
    之價格為限。因此本件首應審究者，為兩造間就系爭房屋之興建其法律關係為何
    ？查被上訴人自統仁公司得知自加拿大進口具防火、防震、耐用以及環保之一種
    新組合建材，具市場潛力，而統仁公司也有意將北部代理權委由被上訴人負責，
    因被上訴人欠缺負責施工人員配合而有所猶豫，嗣被上訴人欲興建系爭房屋自住
    ，經訴外人古錦雄介紹認識有意學習此建築技術之上訴人，兩造遂達成合作協議
    ，由被上訴人介紹上訴人至屏東統仁公司學習該項技術，以被上訴人房屋之興建
    為實際操作，以期施工技術純熟，長期合作，共謀利潤等情，為被上訴人於原審
    供明（見原審卷第四十二頁），上訴人對於兩造有上開協議並不爭執。且上訴人
    確有依被上訴人之介紹，前往屏東向統仁公司學習本件自加拿大進口之組合建材
    之組合建築技術，上訴人學得該項技術後，即興建被上訴人所有之系爭房屋，足
    見系爭房屋之興建為兩造合作協議內容之一部分。被上訴人主張兩造間純為承攬
    關係，自非可採。」，核上述確定判決，已就再審被告與再審原告間之法律關係
    究為是再審被告所主張之工資請求權及墊款返還請求權，抑或是再審原告所主張
    之承攬關係，經斟酌辯論意旨及調查證據之結果，依自由心證判斷事實認為非純
    為承攬關係之認定等情，有如前述。揆諸前揭說明，本院八十九年勞上易字第八
    號確定判決無再審原告所指置兩造之主張予以不論，而為訴外裁判，進而無適用
    法規顯有錯誤之處。至於再審原告所提之再審理由(二)、(三)點，實已依上訴程序主
    張其事由（見本院八十九年勞上易字第八號判決第四頁至第五頁）。本院八十九
    年勞上易字第八號確定判決以再審原告與再審被告兩造就系爭房屋之興建既為兩
    造合作協議內容之一部分，認再審原告應給付再審被告新台幣壹拾玖萬壹仟柒佰
    肆拾伍元及自八十七年七月二十五日起，至清償日止，按年息百分之五計算之利
    息，於法非但無違，且無判決適用法規顯有錯誤之情形。再審原告任意引用上開
    條款遽對本院確定判決提起再審之訴，不能謂有理由。本件再審顯無理由，爰不
    經言詞辯論逕予駁回。
四、據上論結，本件再審之訴為無理由，依民事訴訟法第五百零二條第二項、第七十
    八條，判決如主文。
中      華      民      國    九十      年      一      月     三十     日
                                民事第九庭
                                    審判長法  官  吳  謙  仁
                                          法  官  蘇  瑞  華
                                          法  官  魏  大  喨
右正本係照原本作成。
不得上訴。
中      華      民      國    九  十    年      二      月      一      日
                                          書記官  黃  美  玉


司法院資訊處製作；財團法人民間司法改革基金會備份。
